【裁判字號】    98,易,227
【裁判日期】    980430
【裁判案由】    詐欺
【裁判全文】
臺灣板橋地方法院刑事判決               98年度易字第227號
聲  請  人  臺灣板橋地方法院檢察署檢察官
被      告  甲○○
上列被告因詐欺案件，經檢察官聲請以簡易判決處刑（97年度偵
字第16327 號），本院認不宜以簡易判決處刑，改依通常程序審
理，並判決如下：
    主      文
甲○○無罪。
    理      由
一、公訴意旨略以：被告甲○○明知姓名年籍不詳自稱「莊先生
    」之成年男子，係以電話詐欺之方式進行詐騙之集團，竟仍
    基於意圖為自己不法所有之犯意，於民國97年2 月19日後某
    日，將其在花旗（臺灣）銀行樹林分行帳戶之000000000000
    00帳號（下稱系爭帳戶）告知「莊先生」所指定之「丙○○
    」，並擔任領取詐騙贓款之車手，由「莊先生」於被告甲○○每次提款交付予集團成員後，指示「丙○○」交付新台幣
    （下同）1,000 元零用金予被告甲○○之方式，作為擔任車
    手之代價。該詐騙集團某成員，於97年2 月22日上午8 時許
    ，以電話通知丁○○，表示其證件遭人冒用，銀行帳戶將被
    凍結。須將前領出匯入指定帳戶，致丁○○陷於錯誤，於同
    日，至台東市○○路○ 段357 號臺灣土地銀行，依詐騙集團
    之指示，於自動櫃員機鍵入詐騙集團所指示之數字，因而匯
    款97萬元至所指定之甲○○前開帳戶內。被告甲○○於97年
    2 月22日，依「莊先生」指示，至台北縣樹林市○○路153
    號花旗（臺灣）銀行樹林分行，以提款卡在自動櫃員機分4
    次共提領12萬元，並當場將12萬元交予「丙○○」，被告甲○○並取得3,000 元工資。嗣因丁○○發覺有異報警處理，
    為警循線查獲。因認被告甲○○涉犯刑法第339 條第1 項之
    幫助詐欺取財罪嫌。
二、按犯罪事實應依證據認定之，無證據不得認定犯罪事實；又
    不能證明被告犯罪者，即應諭知無罪之判決，刑事訴訟法第
    154 條第2 項、第301 條第1 項分別定有明文。又刑事訴訟
    上證明之資料，無論其為直接或間接證據，均須達於通常一
    般之人均不致有所懷疑，而得確信其為真實之程度，始得據
    為有罪之認定，若其關於被告是否犯罪之證明未能達此程度
    ，而有合理懷疑之存在，致使無從形成有罪之確信，根據「
    罪證有疑，利於被告」之證據法則，即不得遽為不利被告之
    認定；其以情況證據（即間接證據）斷罪時，尤須基於該證
    據在直接關係上所可證明之他項情況事實，本乎推理作用足
    以確證被告有罪，方為合法，不得徒憑主觀上之推想，將一
    般經驗上有利被告之其他合理情況逕予排除（最高法院76年
    臺上字第4986號、32年上字第67號判例意旨參照）。又刑事
    訴訟法上所謂認定被告犯罪事實之證據，係指足以認定被告
    確有犯罪行為之積極證據而言，苟積極證據不足為不利於被
    告事實之認定時，即應為有利於被告之認定，更不必有何有
    利之證據（最高法院29年上字第3105號及30年上字第816 號
    判例意旨參照）。
三、公訴人認被告甲○○涉有詐欺取財罪嫌，無非係以被害人丁○○於警詢中之指訴、被告前開銀行開戶之基本資料、帳戶
    存提款明細及被害人丁○○所提出之臺灣土地銀行匯款申請
    書影本等件為其論據。訊據被告甲○○固供承開立本件系爭
    花旗銀行帳戶，且被害人丁○○所有款項匯入上開帳戶，惟
    堅決否認有何詐欺取財犯行，辯稱：我從事木工裝潢，今年
    2 月19日看見木工裝潢之報紙廣告，打電話去應徵，對方自
    稱「莊先生」，表示欠工人，答應要錄取，要我準備存簿，
    以便將薪水匯到我的銀行戶頭，他原先要求我去銀行申請新
    的帳戶，但我說已經有銀行帳戶，對方於是請一位外務到我
    家檢查我的帳戶號碼及身分證號碼，外務丙○○抄好就走了
    ，並未拿走存摺簿。對方後來又打電話過來說2 月24日才開
    工，這段時間叫我去送股票，也就是幫他送文件的意思，代
    價是1 天1 千元左右，我於是答應。隔日即2 月20日「莊先
    生」打電話給我，叫我準備出去，要我穿整齊一點，因為那
    邊人很多，我就在家裡一直等他，但那一天沒有出去，第二
    天匯款1,000 元給我，說是工錢。隔天（2 月21日）下午2
    點50分，「莊先生」請外務到我家找我，要我載他到我開戶
    的銀行，我就帶他去樹林中山路的花旗銀行，我在銀行外面
    等了半小時，外務說人沒有來，然後就回家。到了隔日（2
    月22日）又匯了1,000 元給我，後來對方通知打我帶提款卡
    、存款簿去銀行，也沒有看到人；丙○○於3 時20分前來，
    叫我拿存摺去刷一下，丙○○一直要我領錢，但領了3、4
    次都沒有成功，到了4 時40分突然有97萬元匯進來，因銀行
    已經關門，丙○○叫我用提款卡領錢，我領了4 次的3 萬元
    ，共計12萬元交給丙○○，丙○○給我1,000 元。丙○○向
    我索取提款卡及密碼，但我覺得有問題，只給提款卡，沒有
    給他密碼，之後我就去報警。隔日（2 月23日）依警察指示
    與「莊先生」連繫，佯稱領得款項，「莊先生」派丙○○前
    來拿錢時，為警查獲。我本身是受害人，並無詐欺犯意等語
    。
四、經查：
  (一)被告甲○○於94年1 月27日在華僑銀行（現改制為花旗銀行
    ）士林分行申辦上開帳戶等情，業據被告於警詢、偵訊及本
    院審理時供承明確，並有花旗（台灣）銀行樹林分行97年3
    月10日（97）花旗台字第7 號函及所附之存摺往來申請約定
    書附卷為證。另詐騙集團成員以身分證件遭人冒用，銀行帳
    戶將被凍結，須將錢領出匯入指定帳戶為由，向被害人丁○○行使詐術，使其陷於錯誤，因而匯款97萬元至被告上開帳
    戶等情，亦經證人即被害人丁○○於警詢時證述綦詳，並有
    台灣土地銀行匯款申請書1 紙附卷可稽。是被害人丁○○確
    遭詐騙集團成員詐騙，而匯款至被告上開帳戶等情，固堪認
    定。
  (二)證人即台北縣政府警察局三峽分局警員乙○○到庭結證稱：
    我承辦過此案，但時隔已久，印象有點模糊，被告前來報案
    ，但不是向我報案，我們與被告一起到樹林市○○路○段二
    橋農會領一筆錢，被告要交給上手，我們在現場埋伏，查獲
    上手丙○○等語〔見本院98年4 月9 日審判筆錄第4 、5 頁
    〕。是被告辯稱其依「莊先生」指示提領現金後查覺有異，
    向警員報案，進而查獲外務丙○○乙節，堪以採信。又證人
    丙○○於偵查中證稱：我於96年10月31日看自由時報之分類
    廣告應徵臨時工，1 位綽號「小傑」男子與我接洽，要求我
    提供身分證件及銀行帳號，抄完後將證件、存摺還給我；當
    天接獲電話通知去銀行提領現金25萬元，交給小傑，獲得
    1,500 之報酬。之後我成為「小傑」的地位去連繫他人，或
    抄其銀行帳戶，或去拿取他人領得之現金，前後約有10次。
    我受「莊先生」指示與被告甲○○接洽，97年2 月29日曾前
    往甲○○住處，甲○○後來自花旗銀行帳戶領得12萬元，我
    給甲○○3 次錢，每次1,000 元，2 次匯款，1 次給付現金
    等語〔見台灣板橋地方法院檢察署檢察官97年度偵字第7799
    號偵查卷第84至85頁、第97至99頁〕；嗣於本院審理時供稱
    ：我的上司「莊先生」打電話給我1 個地址，我依該地址找
    被告，抄其銀行帳號，但沒有拿取存摺、提款卡或密碼。被
    告算是我的下游，他要將存入其銀行帳戶的錢領出來，再交
    給我，「莊先生」則乘坐計程車向我收錢，「莊先生」說這
    是賭客賭博的錢。我依上司指示發薪水給被告，總共給3 次
    1 千元，有用匯款，也有給付現金，我會跟被告說這是你的
    薪水；第4 次向他收錢時，就被警察抓到了。我與被告見過
    2 次面，第1 次抄寫其銀行帳戶後就離開了，第2 次「莊先
    生」說有人匯款95萬元，叫我向被告拿，但當時銀行已經關
    門，只好從提款機領錢，領了12萬元；當天凌晨12點，老闆
    「莊先生」說過了12點，算是隔天，可以再去提款，但後來
    就被警察逮捕等語〔見本院98年4 月9 日審判筆錄第6 至14
    頁〕。綜上，證人丙○○前開證述核與被告所辯情節相符，
    且有花旗（台灣）銀行樹林分行98年3 月24日 (98) 花旗台
    字第24號函及所附存摺往來明細表在卷可參，是被告辯稱其
    看報紙廣告應徵木工工作，對方答應錄取，為支付薪水事宜
    派外務抄寫其銀行帳號，在尚未開工之前，為賺取金錢，依
    「莊先生」指示與外務丙○○前往銀行提款，97年2 月22日
    分3 次提領現金12萬元，並前後3 次收受薪資合計3 千元，
    嗣查覺有異報警處理，進而查獲丙○○等情，亦堪採信。從
    而被告所辯尚有所據，並非虛妄。
  (三)公訴意旨雖認被告雖供稱其係應徵木工受騙，惟被告既係應
    徵木工，何以擔任送股票之工作，又何以需至銀行提領款項
    ，是被告所辯顯與事實不符；另該詐欺集團若果未得被告同
    意使用系爭帳戶，則被告隨時有可能掛失並補發新存摺及提
    款卡後將詐得入該帳戶之款項提領一空，則該詐欺集團焉有
    可能甘冒此風險損失之理，被告所辯上揭情詞顯與常情有違
    云云。惟被告依報紙廣告撥打電話應徵工作，對方應允錄取
    後，為辦理薪資撥付事宜，要求被告提供銀行帳戶號碼，尚
    符常情。且對方僅詢問銀行帳戶號碼，並未索取身分證件、
    銀行存摺、密碼，此與一般公司行號撥付薪資之情狀相近，
    而與詐騙集團欲獲取存摺、密碼之情有異，被告因此未有懷
    疑，亦合常情。對方嗣雖要求被告「送股票」，而實際上要
    求被告提領現金，雖與原應徵工作內容有異，惟對方佯稱木
    工工作尚未開工，在開工前可幫忙從事其他工作，以獲取些
    許報酬云云；被告僅係國小畢業，此經被告於本院審理時供
    述明確，其不瞭解「送股票」之意，在急於賺錢之情況下，
    依對方指示前往銀行提領現金，亦無違反常情至巨，尚難因
    此認為被告對於「莊先生」所指定之行為內容，可能涉犯詐
    欺取財罪有所認識。否則，苟被告確有以提供帳戶幫助詐欺
    集團人員使用以幫助他人實施詐欺犯行之意，甚至明知或對
    「莊先生」從事詐騙行為有所認識，仍受其指示提領現金，
    以達詐欺取財目的之犯意，則被告豈有在獲取3,000 元之報
    酬後，仍自行主動前往警局報案，進而查獲另案被告丙○○
    ？因此被告前開所辯，應可採信。
  (四)綜上所述，本案既無證據證明被告就該詐騙集團成員以其帳
    戶遂行其等詐欺取財之犯行，於主觀上有所認識，則縱被告
    依該集團指示提供銀行帳戶號碼，並提領現金，致使該詐騙
    集團成員得以使用該帳戶作為詐騙被害人之工具，並使詐騙
    集團成員順利取得現金，然被告對該詐欺集團成員之犯罪，
    既無違法之認識，而欠缺犯罪或幫助犯罪之故意，殊難遽以
    推論被告有詐欺犯罪之認識。此外，復查無其他積極證據足
    資證明被告有何公訴意旨所稱之詐欺取財犯行，自應為被告
    無罪之諭知。
據上論斷，應依刑事訴訟法第452條、第301條第1 項前段，判決
如主文。
本案經檢察官曾文鐘到庭執行職務。
中    華    民    國    98    年    4     月    30    日
                刑事第二十一庭  審判長法  官  侯 志 融
                                      法  官  陳 正 偉
                                      法  官  廖 欣 儀
上列正本證明與原本無異。
如不服本判決，應於判決送達後10日內，向本院提出上訴狀。
                                      書記官  林 伶 芳
中    華    民    國    98    年    4     月    30    日


司法院資訊處製作；財團法人民間司法改革基金會備份。
